臺灣高等法院民事判決
111年度上易字第749號
上  訴  人  陳俊仁  

訴訟代理人  南雪貞律師
複 代理 人  袁大為律師
被 上訴 人  財政部國有財產署北區分署

法定代理人  郭曉蓉  
訴訟代理人  徐維良律師
上列當事人間請求給付土地使用補償金事件，上訴人對於中華民
國111年5月10日臺灣臺北地方法院110年度訴字第6386號第一審
判決提起上訴，本院於111年8月2日言詞辯論終結，判決如下：
    主      文
原判決關於命上訴人給付逾新臺幣叁萬壹仟伍佰捌拾伍元本息，
及該部分假執行之宣告，暨訴訟費用（除確定部分外）之裁判均
廢棄。
上開廢棄部分，被上訴人在第一審之訴駁回。
其餘上訴駁回。
第一審（除確定部分外）、第二審訴訟費用由被上訴人負擔百分
之七十八，餘由上訴人負擔。
    事實及理由
一、被上訴人主張：伊係坐落宜蘭縣○○鎮○○段0000地號國有土地
    （下稱系爭土地）之管理機關。詎上訴人於民國96年11月至
    109年4月間，以其所有門牌號碼宜蘭縣○○鎮○○路00巷0號、0
    0巷0號、00-0號、00-0號之木造房屋部分鐵皮屋頂、種植花
    木及水泥地無權占用系爭土地面積162平方公尺。嗣上訴人
    於109年4月8日自行辦理拆除騰空後，雖經伊勘查確認在案
    ，但上訴人仍應給付自96年11月1日起至109年4月30日止，
    且依國有非公用不動產被占用處理要點（下稱處理要點）第
    6點第1項第4款規定減半計收之補償金即相當租金之不當得
    利新臺幣（下同）64萬7,563元等情。爰依民法第179條規定
    ，求為命上訴人給付64萬7,563元，及自起訴狀繕本送達翌
    日起至清償日止，按年息5％計算利息之判決。
二、上訴人則以：雖伊對於原審認定伊無權占有系爭土地104.81
    平方公尺，應給付被上訴人相當租金之不當得利等情，已無
    爭執，惟伊已於被上訴人起訴前即109年4月8日自行拆除騰
    空交還，應符合處理要點第6點第1項第4款規定，可免收使
    用補償金。且宜蘭縣○○鎮○○路00-0號木造房屋（下稱系爭房
    屋）頹倒老舊，附近建築亦均關門無商業行為，應以公告地
    價年息1％計算不當得利為適當。又被上訴人請求相當於租金
    之不當得利於超過5年部分，已罹於時效等語，資為抗辯。
三、原審為被上訴人一部勝、敗之判決，即判命上訴人應給付被
    上訴人14萬2,729元，及自111年2月11日起至清償日止，按
    年息5％計算之利息，並依職權宣告假執行，另駁回被上訴人
    其餘之訴（被上訴人敗訴部分未據聲明不服，業已確定，下
    不贅述）。上訴人對原判決對其不利部分，聲明不服，提起
    上訴，上訴聲明：㈠原判決不利上訴人部分均廢棄。㈡上開廢
    棄部分，被上訴人在第一審之訴駁回。被上訴人答辯聲明：
    上訴駁回。
四、兩造不爭執事項為（見本院卷第37頁）：
    ㈠系爭土地所有權人為中華民國，權利範圍全部，管理機關
      為財政部國有財產署；被上訴人為管理機關轄下獨立之行
      政機關，系爭土地屬被上訴人業務職掌範圍，由被上訴人
      直接管領，有土地建物查詢資料可稽（見原審卷第15頁）
      。
  　㈡系爭房屋為上訴人所有，曾遭訴外人陳丁及其家人無權占
      用。
　　㈢上訴人已於109年4月8日自行辦理拆除系爭房屋並騰空，業
      經被上訴人勘查確認在案，有109年4月21日國有土地勘查
      表及照片在卷可查（見本院卷第31至37頁）。
五、得心證之理由：
    ㈠系爭土地所有權人為中華民國，權利範圍全部，管理機關
      為財政部國有財產署；被上訴人為管理機關轄下獨立之行
      政機關，系爭土地屬被上訴人業務職掌範圍，由被上訴人
      直接管領。又上訴人自61年間起，以鐵皮雨遮（即宜蘭縣
      羅東地政事務所108年2月19日字第34330號土地複丈成果
      圖即附件〈下稱附圖〉所示編號A1部分，占有面積10.71平
      方公尺）、一層木造鐵皮頂（即附圖所示編號A2部分，占
      有面積32.33平方公尺）、一層木鐵造屋（即附圖所示編
      號A3部分，占有面積4.57平方公尺）、一層木造鐵皮頂（
      即附圖所示編號A4部分，占有面積57.20平方公尺），無
      權占有系爭土地104.81平方公尺（計算式：10.71㎡＋32.33
      ㎡＋4.57㎡＋57.20㎡＝104.81㎡）等情，為兩造所不爭執（見本
      院卷第37頁），復有臺灣宜蘭地方法院99年度重訴字第72
      號判決、107年度訴字第263號判決可考（見原審卷第105
      至122頁、第129至141頁），應堪認定。且按無權占有他
      人土地，可能獲得相當於租金之利益，為社會通常之觀念
      （最高法院92年度台上字第324號、最高法院94年度台上
      字第1094號判決意旨參照），則上訴人無權占有系爭土地
      之前開面積，衡情應可獲得相當於租金之利益。是被上訴
      人依民法第179條規定，請求上訴人返還其所受相當於租
      金之不當利益，自屬有據。
    ㈡雖被上訴人請求上訴人給付自96年11月1日起至109年4月30
      日止之相當於租金之不當得利，惟按租金之請求權因5年
      間不行使而消滅，既為民法第126條所明定，則凡無法律
      上之原因而獲得相當於租金之利益，致他人受損害時，如
      該他人之返還利益請求權已逾租金短期消滅時效之期間，
      債務人並為時效之抗辯者，其對於該相當於租金之利益，
      不得依不當得利之法則，請求返還（最高法院85年度台上
      字第711號判決意旨）。則被上訴人所得求相當於租金之
      不當得利，自以其訴訟繫屬時起往前推算5年之期間為限
      。是被上訴人得請求上訴人給付相當於租金之不當得利應
      自起訴繫屬日即110年9月10日（原審收文戳章見原審卷第
      9頁）起回溯5年期間，即自105年9月11日起至上訴人騰空
      交還系爭土地之日即109年4月8日止所受相當於租金之不
      當得利；被上訴人逾此部分之請求，不應准許。
    ㈢次按無法律上之原因而受利益，致他人受損害者，應返還
      其利益，民法第179條前段定有明文。另按依不當得利之
      法則請求返還不當得利，以無法律上之原因而受利益，致
      他人受有損害為其要件，故其得請求返還之範圍，應以對
      方所受之利益為度，非以請求人所受損害若干為準。又無
      權占有他人所有物或地上物，可能獲得之相當於租金之利
      益，應以客觀上占有人所受之利益為衡量標準，非以請求
      人主觀上所受之損害為斷（最高法院61年台上字第1695號
      判例、104年度台上字第715號判決意旨參照）。另按城市
      地方房屋之租金，以不超過土地及其建築物申報總價年息
      10％為限，土地法第97條第1項定有明文。所謂土地價額，
      係指法定地價而言；土地所有權人依土地法所申報之地價
      為法定地價，土地所有權人未於公告期間申報地價者，以
      公告地價（並非公告現值）80％為其申報地價，土地法第1
      48條、土地法施行法第25條、平均地權條例第16條前段定
      有明文，故土地法第97條第1項所謂之申報總價，即指該
      土地之申報地價而言。又按基地租金之數額，除以基地申
      報地價為基礎外，尚須斟酌基地之位置，工商業繁榮之程
      度，承租人利用基地之經濟價值及所受利益等項，並與鄰
      地租金相比較，以為決定，並非必達申報總地價年息百分
      之10最高額（最高法院68年台上字第3071號判例參照）。
      經查：
　　⒈查，系爭土地自105年1月1日起至106年12月31日止之公告
      地價為每平方公尺8,405元，107年1月1日起至109年12月3
      1日止之公告地價為每平方公尺8,435元等情，有被上訴人
      提出之系爭土地登記資料、國有土地使用補償金歸檔計算
      表可考（見原審卷第15、47頁），系爭土地為國有土地，
      法定地價即為申報地價。又系爭土地位處宜蘭縣羅東鎮天
      津路23巷與天津路路口，且鄰近羅東夜市、中華電信等處
      ；又位處林森路、公正路、中正北路、民生路附近，屬羅
      東鎮區交通要道，附近林立各式商店、旅店、餐廳、藥局
      ，生活機能、交通均屬良好等情，有google街景圖、地圖
      可考（見本院卷第63至69頁）。
　　⒉雖被上訴人主張其已於98年8月27日以台財產北宜二字第09
      89001532號函（下稱系爭98年8月27日函文，見本院卷第4
      5頁）請上訴人騰空返還無權占用之土地及於98年9月30日
      以前繳納相當於租金之不當得利，上訴人迄至109年4月8
      日始將地上物拆除及騰空返還土地，自不符合處理要點第
      6點第1項第3款之規定，應僅符合處理要點第6點第1項第4
      款規定執行機關以民事訴訟請求返還前，占用人自行騰空
      返還交還時間已逾執行機關所限期日者，使用補償金減半
      計收之規定云云，並提出系爭98年8月27日函文、109年4
      月8日申請書(下稱系爭申請書）、巨鼎博達法律事務所10
      9年10月29日律師函為證，然上訴人早於97年11月28日離
      境，未再入境我國，有入出境資訊連結作業可考（見原審
      卷第183頁），被上訴人亦未能提出簽收回執或其他證據
      證明上訴人已簽收系爭98年8月27日函文（見本院卷第36
      頁），則上訴人辯稱其已於97年11月出境，未曾收到系爭
      98年8月27日函文等語，尚屬有據。至被上訴人再執上訴
      人出具之系爭申請書、巨鼎博達法律事務所109年10月29
      日律師函暨所附109年5月13日台財產北宜一字第10925000
      7890號函（下分稱系爭律師函、系爭109年5月13日函文）
      ，主張上訴人有委任王萱晨向其申請已將無權占有系爭土
      地之地上物拆除，並申請解除列管，上訴人應有收到被上
      訴人系爭98年8月27日函文，才會知道被列管云云，惟上
      訴人於109年4月8日向被上訴人提出系爭申請書，記載：
      「本坐落於國有土地上（地號：宜蘭縣○○鎮○○段0000地號
      ）之建物業已拆除完畢，惠請貴署派員勘查，並核發解除
      占有列管公文。此致國有財產署。」，經上訴人用印並載
      明其代理人為王萱晨（見本院卷第71頁），嗣被上訴人宜
      蘭辦事處以系爭109年5月13日函文函覆上訴人代理人王萱
      晨表示：「……台端申請旨揭事項，經本處於109年4月21日
      派員勘查確認無誤，本處將辦理終止陳君之占用列管。惟
      陳君占用旨揭國有土地，本處分別自79年3月、96年11月
      列管至今，皆未配合繳納應繳之使用補償金……」（見原審
      卷第147頁），又被上訴人委請謙亨法律事務所於109年9
      月30日以謙字第1090930-2號函催促上訴人於文到10日內
      騰空返還土地及繳納補償金（見原審卷第39至40頁），上
      訴人再以系爭律師函並檢附系爭109年5月13日函文，表示
      其已將地上物拆除騰空返還土地，來函所稱占有面積162
      平方公尺亦屬有誤，以及部分相當於租金之不當得利已經
      罹於5年消滅時效等情（見原審卷第143至144頁），足見
      上訴人係以系爭申請書強調其已於109年4月8日完成拆除
      返還土地及申請解除列管，並無提及其已於98年間收到系
      爭98年8月27日函文之情。另因被上訴人先委請謙亨法律
      事務所律師函催促上訴人於文到10日內騰空返還土地及繳
      納補償金，上訴人始委請律師發函回覆被上訴人，並強調
      其已於109年4月8日拆除地上物及騰空返還土地，經過被
      上訴人宜蘭辦事處解除列管，均無表示其已於98年間收到
      系爭98年8月27日函文，是被上訴人再執系爭申請書、系
      爭律師函、系爭109年5月13日函文，主張上訴人已於98年
      間收到系爭98年8月27日函文云云，亦不可取。準此，被
      上訴人雖曾寄發系爭98年8月27日函文，然其並無提出任
      何證據證明上訴人曾簽收該函文，自難認被上訴人曾有限
      期上訴人自行騰空返還土地之情，則被上訴人主張本件僅
      符合處理要點第6點第1項第4款減半計收使用補償金之規
      定云云，自不足取。又上訴人既已於被上訴人起訴請求返
      還之前即109年4月8日自行將地上物拆除及騰空返還土地
      ，經被上訴人勘查確認，有109年4月21日國有土地勘清查
      表及照片等件在卷可查（見原審卷第31至37頁），則依處
      理要點第6點第1項第3款規定：「被占用之不動產，在占
      用人未取得合法使用權源或騰空交還前，執行機關先依民
      法不當得利之規定，向占用人追溯收取使用補償金。但符
      合下列情形者，得予免收、減半計收或緩收：……㈢執行機
      關以民事訴訟請求返還前，占用人自行騰空交還；或配合
      依限騰空交還者，免收使用補償金」等內容（見原審卷第
      45頁），被上訴人自得依上開規定免收上訴人相當於租金
      之不當得利。惟考量被上訴人主張處理要點第6點僅係規
      定被上訴人「得」免收、減半計收或緩收，自賦予被上訴
      人具有相當行政裁量權限，非屬強制規定，以及系爭土地
      已由被上訴人取回作為停車場使用（見本院卷第59、63至
      67頁）及上訴人無權占用系爭土地時之使用狀況等情狀，
      應認依系爭土地法定地價即申報地價年息1％計算相當於租
      金之不當得利，應屬允適。
　  ㈣從而，上訴人自105年9月11日起至109年4月8日止，無權占
      用系爭土地之不當得利為3萬1,585元（計算式如附表）。
      是被上訴人依民法第179條規定，請求上訴人應給付被上
      訴人3萬1,585元，及自111年2月11日起至清償日止（關於
      法定遲延利息起算日部分，原應係上訴人收受起訴狀繕本
      送達翌日即110年12月11日〈送達證書見原審卷第87頁〉，
      原審誤以國外公示送達而認係111年2月11日，雖有未洽，
      然被上訴人就此未聲明不服而確定，故本件仍以111年2月
      11日為法定遲延利息起算日），按年息5％計算之利息，為
      有理由；逾此部分之請求，為無理由。
六、綜上所述，被上訴人依民法第179條規定，請求上訴人給付3
    萬1,585元，及自111年2月11日起至清償日止，按年息5％計
    算之利息，為有理由，應予准許；逾此部分之請求，為無理
    由，不應准許。從而，原審就超過上開應予准許部分，為上
    訴人敗訴之判決，並依職權宣告假執行，自有未洽，上訴意
    旨指摘原判決此部分不當，求予廢棄改判，為有理由，爰由
    本院廢棄改判如主文第二項所示。至於上開應准許部分，原
    審為上訴人敗訴之判決，並無不合。上訴人仍執陳詞，指摘
    原判決此部分不當，求予廢棄改判，為無理由，應予駁回。
七、本件事證已臻明確，兩造其餘之攻擊或防禦方法及所用之證
    據，經本院斟酌後，認為均不足以影響本判決之結果，爰不
    逐一論列，附此敘明。
八、據上論結，本件上訴為一部有理由、一部無理由，判決如主
    文。
中　　華　　民　　國　　111 　年　　8 　　月　　23　　日
                  民事第十七庭  
                      審判長法  官  黃雯惠
                            法  官  朱慧真
                            法  官  趙伯雄
正本係照原本作成。
不得上訴。
中　　華　　民　　國　　111 　年　　8 　　月　　23　　日
　　　　　　　　　　　　　  書記官  陳韋杉
附表：
編號 占用面積 年度 申報地價 無權占用期間 不當得利金額（元以下四捨五入） 1 104.81平方公尺 105 每平方公尺8,405元 105年9月11日起至105年12月31日止，共計112日 104.81平方公尺×每平方公尺8,405元×1％×（112日/365日）＝2,703元 2 同上 106 每平方公尺8,405元 106年1月1日起至106年12月31日止，共計365日 104.81平方公尺×每平方公尺8,405元×1％＝8,809元 3 同上 107 每平方公尺8,435元 107年1月1日起至107年12月31日，共計365日 104.81平方公尺×每平方公尺8,435元×1％＝8,841元 4 同上 108 每平方公尺8,435元 108年1月1日起至108年12月31日止，共計365日 104.81平方公尺×每平方公尺8,435元×1％＝8,841元 5 同上 109 每平方公尺8,435元 109年1月1日起至109年4月8日止，共計99日 104.81平方公尺×每平方公尺8,435元×1％×（99日/366日）＝2,391元 合計 3萬1,585元